【裁判字號】    98,上易,122
【裁判日期】    981130
【裁判案由】    清償借款
【裁判全文】
臺灣高等法院高雄分院民事判決         98年度上易字第122號
上  訴  人  甲○○
訴訟代理人  黃建雄律師
被上訴人    國泰人壽保險股份有限公司
法定代理人  乙○○
訴訟代理人  李明益律師
上列當事人間請求清償借款事件，上訴人對於民國98年4 月20日
臺灣高雄地方法院98年度訴更(一)字第1 號第一審判決提起上訴，
本院於民國98年11月18日言詞辯論終結，判決如下：
    主  文
上訴駁回。
原判決所命上訴人給付自民國八十八年三月二十七日起至清償日
止按週年利率百分之九點五計算之利息，暨按上開利率百分之二
十計算之違約金部分，減縮為自民國九十二年二月二日起至清償
日止按週年利率百分之九點五計算之利息，暨按上開利率百分之
二十計算之違約金。
第二審訴訟費用由上訴人負擔。
    事實及理由
一、本件被上訴人起訴主張：原審共同被告丙○○邀上訴人擔任
    連帶保證人，分別於民國80年10月28日、81年4 月9 日、82
    年2 月5 日向被上訴人借貸新台幣（下同）215 萬元、50萬
    元、40萬元（以下分別簡稱系爭215 萬元借款、系爭50萬元
    借款、系爭40萬元借款；此3 筆借款，下稱系爭3 筆借款）
    ，約定借款期間、清償方式、利息、違約金分別如附表之「
    借款期間及清償方式」欄、「利息」欄及「違約金」欄所示
    ，且如一期未依約履行，即喪失期限利益，債務視為全部到
    期，並由上訴人提供其所有坐落高雄市○鎮區○○段第1366
    地號土地應有部分1000分之35，及其上第6131建號建物（含
    共同使用部分即第6207、6208建號建物，下稱系爭不動產）
    設定最高限額抵押權予被上訴人。嗣丙○○僅繳納利息至87
    年3 月4 日，即未再依約繳納本息，上開系爭3 筆借款債務
    視為全部到期。經被上訴人聲請拍賣系爭不動產受部分清償
    後，上訴人及丙○○尚欠被上訴人本金657,681 元，及自88
    年3 月27日起至清償日止按週年利率9.5%計算之利息，暨按
    上開利率20% 計算之違約金，為此，本於消費借貸及連帶保
    證之法律關係提起本件訴訟等語。聲明求為判決：(一)上訴人
    與原審共同被告丙○○應連帶給付被上訴人657,681 元，及
    自88年3 月27日起至清償日止，按週年利率9.5%計算之利息
    ，暨按上開利率20% 計算之違約金。(二)被上訴人願供擔保，
    請准宣告假執行。（被上訴人嗣於本院就利息及違約金之起
    算日減縮為自92年2 月2 日起算，見本院卷第104 頁）。
二、上訴人則以：上訴人並未擔任系爭3 筆借款之連帶保證人，
    除系爭215 萬元借款之借據及80年10月21日之約定書上之「
    甲○○」姓名及住址為上訴人所書寫外，其餘系爭50萬元及
    40萬之借據及其約定書上之「甲○○」姓名及住址均非上訴
    人所書寫。又上訴人平常將印鑑章放置於未上鎖之抽屜內，
    丙○○可輕意拿取，上訴人未曾授權丙○○使用印鑑章，上
    開借據及約定書上之「甲○○」印文可能為丙○○或他人所
    盜用等語置辯。答辯聲明求為判決: (一)駁回被上訴人之訴。
    (二)如受不利判決，願供擔保請准免為假執行宣告。
三、原審判決被上訴人全部勝訴，上訴人不服，提起上訴，上訴
    聲明求為判決：(一)原判決關於命上訴人給付部分廢棄。(二)上
    開廢棄部分，被上訴人在第一審之訴駁回。被上訴人則答辯
    聲明求為判決: 駁回上訴。（原審共同被告丙○○就其敗訴
    部分未聲明不服而告確定；又被上訴人於本院就利息及違約
    金部分減縮聲明如本判決主文第2 項所載）。
四、兩造不爭執事項如下:
  (一)上訴人於77年5 月17日以其所有系爭不動產設定抵押權予被
    上訴人時，上訴人係「義務人兼債務人」、丙○○為「連帶
    保證人」；80年10月22日變更登記為丙○○係「債務人」、
    上訴人為「義務人兼連帶保證人」；81年4 月6 日及82年1
    月29日之抵押權設定契約上仍記載上訴人為「義務人兼連帶
    保證人」、丙○○為「債務人」（下稱系爭3 次抵押權變更
    登記），並有抵押權設定契約書在卷可稽（見本院97年度上
    易字第195 號民事卷第43、44、48、52頁）。
  (二)被上訴人持系爭3 筆借款之執行名義，向原審民事執行處聲
    請查封拍賣系爭不動產，經原審以87年度執字第16525 號強
    制執行，經拍定分配後，尚有本金657,681 元，及自88年3
    月27日起至清償日止按週年利率9.5%計算之利息，暨按上開
    利率20% 計算之違約金未受清償。
  (三)高雄市前鎮區戶政事務所函覆本院（97年度上易字第195 號
    民事案）稱：高市鎮戶印證字第10227 號印鑑證明係於82年
    1 月7 日由原審共同被告丙○○代為申領、17626 號印鑑證
    明係於80年10月5 日由上訴人申請、55566 號印鑑證明係於
    81年3 月23日由上訴人申請，並有高雄市前鎮區戶政事務所
    函、印鑑證明申請書及委任書在卷可證（見本院97年度上易
    字第195 號民事卷第59至63頁）。
  (四)系爭3 筆借款之借據及約定書上關於上訴人之印文均係真正
    。
五、兩造爭執事項為: 上訴人有無同意擔任系爭3 筆借款之連帶
    保證人？茲就爭執點分述如下:
（一）按「印章由本人或有權使用人使用為常態，被人盜用為變
      態。證明書上所蓋被上訴人之印章既為真正，倘被上訴人
      不能舉證證明其係被人盜用，依民事訴訟法第358 條規定
      ，該證明書即應推定為真正。」（最高法院74年度台上字
      第46 1號判決可資參照）。查，系爭3 筆借款之借據及約
      定書上關於上訴人之印文均係真正等情，為兩造所不爭執
      ，茲上訴人主張伊平常將印鑑章放置於未上鎖之抽屜內，
      丙○○可輕意拿取，上開借據及約定書上之「甲○○」印
      文可能為丙○○或他人所盜用云云，為被上訴人所否認，
      依前開說明，上訴人自應就印章遭盜用之變態事實負舉證
      責任。上訴人所舉之證人丙○○於本院雖證稱：系爭3 筆
      借款之借據及約定書上關於上訴人之印文，係伊未經上訴
      人同意，私自將上訴人之印章交給被上訴人之承辦人員蓋
      用，上訴人不知道有系爭3 次抵押權變更登記云云，惟丙
      ○○與上訴人曾係夫妻，其證詞不免偏頗，且依後開（二
      ）、（三）所述，上訴人有同意系爭3 次扺押權變更登記
      及擔任系爭3 筆借款之連帶保證人，故丙○○之上開證詞
      ，尚難採為有利於上訴人之證據。
（二）查，上訴人於77年5 月17日以其所有系爭不動產設定抵押
      權予被上訴人時，上訴人係「義務人兼債務人」、丙○○
      為「連帶保證人」；80年10月22日變更登記為丙○○係「
      債務人」、上訴人為「義務人兼連帶保證人」；81年4 月
      6 日及82年1 月29日之抵押權設定契約上仍記載上訴人為
      「義務人兼連帶保證人」、丙○○為「債務人」，並有抵
      押權設定契約書在卷可稽（見本院97年度上易字第195 號
      民事卷第43、44、48、52頁），又上開3 次扺押權變更登
      記所使用之上訴人印鑑證明分別為高市鎮戶印證字第「17
      626 」號印鑑證明、高市鎮戶印證字第「55566 」號印鑑
      證明、高市鎮戶印證字第「10227 」號印鑑證明，而「17
      626 」號印鑑證明係於80年10月5 日由「上訴人」申領、
      「55566 」號印鑑證明係於81年3 月23日由「上訴人」申
      領、第「10227 」號印鑑證明係於82年1 月7 日由上訴人
      委託原審共同被告「丙○○」代為申領等情，有高雄市前
      鎮區戶政事務所致本院函及該函所附之印鑑證明申請書及
      委任書在卷可證（見本院97年度上易字第195 號民事卷第
      59至63頁），按印鑑登記辦法第4 條第1 項規定: 「申請
      印鑑登記、變更登記、註銷登記及印鑑證明，均應以書面
      向印鑑登記機關為之。」；又同法第7 條規定: 「依第4
      條第1 項規定申請印鑑證明應由當事人或其受委任人填具
      申請書並繳驗國民身分證，申請辦理。由其受委任人申請
      者，並應附繳委任書。」，準此規定，印鑑證明僅能由當
      事人親自申請或委由他人申請，且均應繳驗國民身分證，
      足見上開第「17626 」號、第「55566 」號及第「10227
      」號印鑑證明應係上訴人及上訴人委由丙○○代為申請，
      是上訴人為配合系爭3 次抵押權變更登記而申領印鑑證明
      ，其應知悉及同意系爭3 次抵押權變更登記，否則焉會申
      領印鑑證明及委託丙○○申領印鑑證明作為系爭3 次抵押
      權變更登記之用? 上訴人辯稱: 上開印鑑證明非伊所申請
      ，且伊未曾委託丙○○代為申請等情，及證人丙○○於本
      院證稱: 上開印鑑證明均係代書申請，上訴人不知道有系
      爭3 次抵押權變更登記云云，均不足採信，
（三）次查，證人丙○○於本院證稱: 每次增加貸款金額（即指
      系爭3 筆借款），被上訴人就會交代代書將抵押權設定金
      額提高等語，且系爭3 筆借款之時間（80年10月28日、81
      年4 月9 日、82年2 月5 日）與系爭3 次抵押權變更登記
      之時間（80年10月22日、81年4 月6 日、82年1 月29日）
      接近，均係在抵押權變更登記後之數日內借貸，足見系爭
      3 次抵押權變更登記均係為了配合本件系爭3 筆借款，且
      系爭3 次抵押權變更登記不僅將抵押權設定金額提高，且
      上訴人由「義務人兼債務人」變更為「義務人兼『連帶保
      證人』」，亦係為配合上訴人擔任系爭3 筆借款之「連帶
      保證人」而變更，又上訴人在原審承認系爭215 萬元借款
      之借據及約定書上關於「甲○○」之簽名係其所簽署等情
      （見原審訴更一卷第79頁) ，足認上訴人有同意擔任系爭
      3 筆借款之連帶保證人，是上訴人主張其未曾同意擔任系
      爭3 筆借款之連帶保證人云云，不足採信。
（四）又查，本件系爭3 筆借款之違約金係按約定利率之20% 即
      1.9%（9.5%x20%=1.9% ），連同年息之利率9.5%，合計為
      11.4% （9.5%+1.9%=11.4% ），未逾法定最高利率20% 之
      限制，並未過高，是上訴人主張被上訴人請求之違約金過
      高云云，不足採信。
（五）再查，兩造就系爭3 筆借款均約定如一期未依約履行，即
      喪失期限利益，債務視為全部到期，又依約定書第9 條約
      定，上訴人及丙○○就其中任何一宗債務到期不履行時，
      被上訴人即得隨時請求上訴人及丙○○清償一切債務等情
      ，有借據及約定書在卷可證，而丙○○就系爭3 筆借款均
      僅繳納本息至87年3 月4 日，即未再依約繳納本息，則系
      爭3 筆借款均「同時」視為到期，故上訴人主張系爭215
      萬元借款先到期，系爭50萬元借款次之，最後為系爭40萬
      元借款，依民法第322 條之規定，拍賣系爭不動產所得應
      先扺充系爭215 萬元借款云云，不足採信。
六、綜上所述，被上訴人本於連帶保證之法律關係，請求上訴人
    給付657,681 元，及按減縮後即自92年2 月2 日起至清償日
    止，按週年利率9.5%計算之利息，暨按上開利率20% 計算之
    違約金，為有理由，應予准許。原審就上開部分為被上訴人
    勝訴之判決，經核尚無不合。上訴論旨指摘原判決此部分不
    當，求予廢棄改判，非有理由，應予駁回。
七、本件事證已臻明確，兩造其餘攻擊防禦方法於本件判決結果
    不生影響，又上訴人請求將系爭50萬元借款之借據及約定書
    、系爭40萬元借款之借據及約定書、高市鎮戶印證字第1762
    6 號印鑑證明申請書、高市鎮戶印證字第55566 號印鑑證明
    申請書及系爭215 萬元借款之借據送請鑑定比對，本院認亦
    無必要，故不再一一論述及送鑑定。又被上訴人就超過自起
    訴前5 年起算之利息及違約金部分已拋棄其請求，併減縮自
    92年2 月2 日起算利息及違約金，故上訴人抗辯稱被上訴人
    僅能請求自起訴前5 年起算之利息及違約金，超過部分，已
    罹於5 年時效等情，因被上訴人已依上訴人之主張而減縮請
    求，此時效完成之問題已不存在，毋庸再論述，併此明。
八、據上論結：本件上訴為無理由，依民事訴訟法第449 條第1
    項、第78條，判決如主文。
中    華    民    國    98    年    11    月    30    日
                            民事第三庭
                                審判長法官  張國彬
                                法      官  吳登輝
                                法      官  鄭月霞
以上正本證明與原本無異。
本件不得上訴。
中    華    民    國    98    年    11    月    30    日
                                書  記  官  白  蘭
附表：
┌──┬──────┬─────┬─────┬─────┬───────┬────────┐
│編號│借  款  人  │連帶保證人│借款金額  │借款期間及│  利  息      │  違 約 金      │
│    │            │          │          │清償方式  │              │                │
├──┼──────┼─────┼─────┼─────┼───────┼────────┤
│ １ │丙○○      │甲○○    │2,150,000 │自80年10月│按年息10.25%計│逾期清償在6 個月│
│    │            │          │元        │28日起至10│算，並按被上訴│以內者，按左列利│
│    │            │          │          │0 年10月28│人於每年3 月及│率10% ，逾期超過│
│    │            │          │          │日止，分24│9 月所定新利率│6個 月者，按左列│
│    │            │          │          │0 期，以每│機動調整（本件│利率20% 計算    │
│    │            │          │          │月為1 期，│於違約時之利率│                │
│    │            │          │          │按期平均攤│為9.5%）      │                │
│    │            │          │          │還本息    │              │                │
├──┼──────┼─────┼─────┼─────┼───────┼────────┤
│ ２ │丙○○      │甲○○    │500,000元 │自81年4 月│按年息9.125%計│逾期清償在6 個月│
│    │            │          │          │9 日起至10│算，並依被上訴│以內者，按左列利│
│    │            │          │          │0 年11月9 │人於每年3 月及│率10% ，逾期超過│
│    │            │          │          │日止，分23│9 月或因國內外│6 個月者，按左列│
│    │            │          │          │5 期，以每│情勢變遷所定新│利率20% 計算    │
│    │            │          │          │月為1 期，│利率機動調整（│                │
│    │            │          │          │按期平均攤│本件違約時之利│                │
│    │            │          │          │還本息    │率為9.5%）    │                │
├──┼──────┼─────┼─────┼─────┼───────┼────────┤
│ ３ │丙○○      │甲○○    │400,000元 │自82年2 月│按年息10.25%計│逾期清償在6 個月│
│    │            │          │          │5 日起100 │算，並依被上訴│以內者，按左列利│
│    │            │          │          │年11月5 日│人於每年3 月及│率10% ，逾期超過│
│    │            │          │          │止，分225 │9月 或因國內外│6 個月者，按左列│
│    │            │          │          │期，以每月│情勢變遷所定新│利率20% 計算    │
│    │            │          │          │為1 期，按│利率機動調整（│                │
│    │            │          │          │期平均攤還│本件違約時之利│                │
│    │            │          │          │本息      │率為9.5%）    │                │
└──┴──────┴─────┴─────┴─────┴───────┴────────┘


司法院資訊處製作；財團法人民間司法改革基金會備份。
